臺灣高等法院民事判決　九十年度訴字第一四○號
　　原　　　告　辛○○
　　　　　　　　乙○○
　　　　　　　　丁○○
　　　　　　　　戊○○
　　　　　　　　丙○○
　　　　　　　　己○○
　　訴訟代理人　庚○○
　　被　　　告　甲○○
　　法定代理人　劉三奇
　　訴訟代理人　曾鎏得
右當事人間因請求侵權行為損害賠償事件，本院判決如左︰
　　主 　　 文
被告應連帶給付原告新臺幣壹佰壹拾萬仟玖佰拾伍元，及自民國九十年六月二
十八日起，至清償日止，按週年利率百分之五計算之利息。
原告其餘之訴駁回。
訴訟費用由被告連帶負擔五分之一；餘由原告負擔。
本判決第一項於原告以新臺幣拾捌萬元為被告供擔保後，得假執行。但被告偉傑交
通事業有限公司如於假執行程序實施前，以新台幣壹佰壹拾萬仟玖佰拾伍元為
原告預供擔保，得免為假執行。
原告其餘假執行之聲請駁回。
　　事　 　 實
甲、原告方面：
一、聲明：(一)被告應連帶給付原告新臺幣（下同）五百四十九萬七千四百三十五元，
    及自附帶民事訴訟狀繕本送達被告翌日起至清償日止，按年息百分之五之利息。
    (二)願供擔保聲請宣告假執行。
二、陳述：
(一)、被告甲○○平日以駕駛ＩＶ７－２６號營業大貨車（靠行於被告偉傑交通事業有
    限公司，下稱偉傑公司）運送貨物為業，於民國（下同）八十七年八月二日淩晨
    六時許，駕駛ＩＶ７─２６號營業大貨車，沿國道一號高速公路由嘉義水上鄉北
    上往新竹縣湖口鄉方向行駛，被告甲○○以時速八、九十公里行經新竹縣寶山鄉
    境內即北上九十八公里加二百公尺處之中間車道時（該路段係原三線車道，外側
    車道係加速車道，後減縮為二線車道），本應注意汽車行駛高速公路，前後兩車
    間之行車安全距離，在正常天候狀況下，大型車與前車應保持六十、七十公尺，
    以因應前車發生緊急事故時，得以採取煞車之安全措施，避免追撞前車，當時亦
    無不能注意之情況，竟疏未保持安全距離，撞及行駛於被告甲○○前之庚○○駕
    駛Ｎ５─３２０１車號之自小客車，致庚○○自小客車搭載之乘客葉江天杏因而
    受有左右第七、八肋骨對衝性骨折合併血胸、合併心包膜積血等傷害，經送醫急
    救後，延至翌日上午十一時三十分許死亡。其過失致人於死之行為，業經刑事判
    決確定。
(二)、原告為被害人葉江天杏之子女，葉江天杏因被告甲○○過失行為致死，原告共同
　　支出殯葬費（包含棺木費、法事費、祭品雜費、誦經費）四十九萬七千四百三十
　　五元。另原告為人子女，無法盡孝，慟失慈母，精神痛苦萬分，被告應給付五百
　　萬元之慰撫金，爰依民法第一百八十四條、第一百九十一條之二、第一百九十二
　　條及一百九十四條之規定，訴請被告甲○○如數賠償。
(三)、被告甲○○係靠行被告偉傑公司之司機，以駕駛營業大貨車運送為業，客觀上應
    認係被告偉傑公司之受僱人，被告偉傑公司自應負民法第一百八十八條之僱用人
　　責任，而與被告甲○○負連帶賠償責任。
(四)、原告辛○○淡江大學畢業，擔任教職，月薪約七萬元；原告乙○○國中畢業，為
    貨車司機；原告丁○○國小畢業，係廚師；原告戊○○臺灣大學畢業，為私人公
    司負責人，月薪約六萬元；原告丙○○東海大學畢業，為私人公司經理，月薪約
    四萬元；原告庚○○國中畢業，係家庭主婦；原告己○○師範大學畢業，擔任教
    職。
(五)、原告業已受領保險公司給付之汽車強制責任保險之保險金一百二十萬元。
乙、被告甲○○方面：
    被告甲○○未於言詞辯論期日到場，據其於準備程序聲明及陳述如左。
一、聲明：原告之訴駁回。
二、陳述：
　　被告甲○○為士官學校畢業，目前失業中，肇事車輛已遭被告偉傑公司開走，名
　　下房屋亦遭拍賣，尚有父母及三名就讀私立高中之子女要撫養，伊無能力賠償原
　　告。
丙、被告偉傑公司方面：
一、聲明：(一)原告之訴及假執行之聲請均駁回。(二)願供擔保，請准宣告免為假執行。
二、陳述：
(一)、被告甲○○僅係靠行司機，又鑑定報告認被告甲○○並無過失。原告請求之喪葬
　　費部分之毛巾、手帕費用並非必要之支出，精神慰撫金之金額亦過高。
(二)、原告已領取保險公司給付之汽車強制責任保險金一百二十萬元。
丁、本院依職權調閱本院交上訴字第八五號刑事全卷。
    理      由
甲、程序方面：
    被告甲○○未於言詞辯論期日到場，核無民事訴訟法第三百八十六條各款情形之
    一，爰依原告之聲請，由其一造辯論而為判決。
乙、實體方面：
一、原告起訴主張：被告甲○○平日以駕駛ＩＶ７－２６號營業大貨車（靠行於被告
    偉傑交通事業有限公司，下稱偉傑公司）運送貨物為業，於民國（下同）八十七
　　年八月二日淩晨六時許，駕駛該大貨車，沿國道一號高速公路由嘉義水上鄉北上
　　往新竹縣湖口鄉方向行駛，被告甲○○以時速八、九十公里行經新竹縣寶山鄉境
　　內即北上九十八公里加二百公尺處之中間車道時（該路段係原三線車道，外側車
　　道係加速車道，後減縮為二線車道），疏未注意與前車應保持六十、七十公尺之
　　安全距離，以因應前車發生緊急事故時，得以採取煞車之安全措施，致撞及行駛
　　於被告甲○○前之原告庚○○所駕駛Ｎ５─３２０１號自小客車，致庚○○自小
　　客車搭載之乘客即原告等之母葉江天杏因而受有左右第七、八肋骨對衝性骨折合
　　併血胸、合併心包膜積血等傷害，經送醫急救後，延至翌日上午十一時三十分許
　　死亡。爰依侵權行為法則，求為命被告應連帶給付原告殯葬費四十九萬七千四百
　　三十五元、精神慰撫金五百萬元，共計五百四十九萬七千四百三十五元及法定遲
　　延利息之判決。
二、被告甲○○則以：伊無能力賠償原告等語；被告偉傑公司亦以：被告甲○○並無
　　過失，且為靠行司機，伊無庸負僱用人責任，及原告請求之殯葬費、精神慰撫金
　　過高等語，資為抗辯。
三、查，被告甲○○在被訴過失致死刑案審理中，坦承於前開時地駕駛營業大貨車，
    僅與在其前方即原告庚○○所駕駛之自小客車相距六公尺，並未保持安全距離，
    致原告庚○○所駕駛之自小客車遭不詳拖板車擦撞，再碰撞內側車道由訴外人宋
    建發駕駛之營業大客車，又彈回原車道時，被告甲○○因煞車不及，自後撞及自
    小客車，使車上乘客即原告之母葉江天杏受傷後死亡等事實；並經證人宋建發證
    述屬實，復有道路交通事故調查報告表、現場照片二十一幀可稽。又葉江天杏係
    因本件車禍受有左右第七、八肋骨對衝性骨折合併血胸、合併心包膜積血等傷勢
    ，經送醫急救後，於翌日死亡，亦據臺灣新竹地方法院檢察署囑託臺灣彰化地方
    法院檢察署檢察官督同法醫師相驗屬實，有相驗屍體證明書、驗斷書、勘驗筆錄
    及相驗照片四幀為憑；上開事實業經調取本院交上訴字第八五號刑事全卷核閱屬
    實。被告偉傑公司雖辯稱：鑑定報告認定被告甲○○並無過失云云；惟查：
(一)、按汽車行駛高速公路，前後兩車間之行車安全距離，在正常天候狀況下，大型車
    於時速八十公里時，應保持六十公尺之安全距離；時速九十公里時，應保持七十
    公尺之安全距離，交通部依道路交通管理處罰條例第九十二條訂定之高速公路交
    通管制規則第六條定有明文。被告甲○○自承其當時之行車速度係每小時約八十
　　至九十公里（見臺灣彰化地方法院檢察署八十七年度相字第六○一號相驗卷第六
　　頁），則依上開規定，被告甲○○駕駛大貨車應與原告庚○○所駕駛之自小客車
　　保持六十至七十公尺之安全距離，始得於前車發生事故後，能及時且有效煞停，
　　避免有追撞情事。又依道路交通事故調查報告表記載，當時係天晴、日間自然光
　　線充足、路面乾燥、無缺陷、道路無障礙物、視距良好，足見客觀上並無不能注
　　意之情狀，被告甲○○疏未注意保持安全距離，追撞原告庚○○所駕駛之自小客
　　車，致葉江天杏因而死亡，被告甲○○自有過失，且其過失與被害人葉江天杏死
　　亡間復有相當因果關係。
(二)、雖臺灣省竹苗區車輛行車事故鑑定委員會、臺灣省車輛行車事故覆議鑑定委員會
    鑑定結果均認：「不明車在車道縮減處強行切入車道碰撞葉車為肇事原因。．．
    ．宋建發駕駛營業大客車與甲○○駕駛營業大貨車措手不及無肇事因素。」另臺
    灣省竹苗區車輛行車事故鑑定委員會亦認：「被告未保持行車安全距離均係違規
    行為，與肇事無因果關係。」有臺灣省竹苗區車輛行車事故鑑定委員會八十八年
    一月八日竹鑑字第八七一○五○號鑑定意見書、八十八年八月十一日竹鑑字第八
    八六○七號函、臺灣省車輛行車事故覆議鑑定委員會八十八年六月一日交覆字第
    八八○○九二號函附上開刑事卷可按。惟依肇事現場被告營業大貨車、原告庚○
    ○所駕駛之自小客車及宋建發營業大客車損害部位之照片 (臺灣新竹地方法院檢
    察署八十七年度相字第五五三號相驗卷第四至第一三頁) 以觀，原告庚○○所駕
　　駛之自小客車駕駛座左側車門僅有局部凹陷；宋建發大客車亦僅係右側方向燈移
　　位及輕微刮痕，足見該二車並未發生猛力碰撞之情形，此時被害人葉江天杏應尚
　　未受有嚴重傷害。但原告庚○○所駕駛之自小客車車身後方，則因遭被告甲○○
　　大貨車撞擊，嚴重扭曲變形，顯見被告甲○○大貨車自後追撞自小客車時，因未
　　保持安全距離，衝力強大，使原告庚○○所駕駛之自小客車復撞及路旁紐澤西護
　　欄。是則，縱令本件肇事之主因係原告庚○○所駕駛之自小客車遭不詳拖板車強
　　行切入車道擦撞，惟若被告甲○○駕車時確實遵守保持六十至七十公尺安全距離
　　之規定，應能及時煞停，不致自後衝撞原告庚○○所駕駛之自小客車。被告甲○
　　○之有過失行為，亦為本件事故之原因，至為明確；前開鑑定意見書尚不得採為
　　被告甲○○有利之認定。被告甲○○所犯業務過失致死罪，亦經本院交上訴字第
　　八五號刑事判決處有期徒刑六月確定在案。
四、被告偉傑公司復辯以：被告甲○○僅為靠行司機，伊無庸負僱用人責任云云；惟
　　按民法第一百八十八條僱用人責任之規定，係為保護被害人而設，故此所稱之受
　　僱人，應從寬解釋，不以事實上有僱傭契約者為限。凡客觀上被他人使用為之服
　　勞務而受其監督者，均係受僱人。亦即依一般社會觀念，認其人係被他人使用為
　　之服務而受其監督之客觀事實存在，即應認其人為該他人之受僱人，至於該他人
　　之主觀認識如何，要非所問。茲查，被告甲○○所駕駛之ＩＶ７－２６號大貨車
　　靠行登記於被告偉傑公司名下營運，大貨車上漆有偉傑公司名稱，由甲○○擔任
　　司機，從事貨物運送工作，在客觀上足令人認為伊係為偉傑公司服勞務並受其監
　　督，被告偉傑公司自難辭僱用人責任。
五、按不法侵害他人致死者，對於支出醫療之費用或殯葬費之人，應負損害賠償責任
    ；不法侵害他人致死者，被害人之子、女，雖非財產上之損害，亦得請求賠償相
    當之金額，民法第一百九十二條第一項、第一百九十四條分別定有明文。經查，
    原告七人係被害人葉江天杏之子女，有戶籍謄本足證，伊等依民法第一百八十四
    條、第一百八十八條第一項及上開規定，請求被告負連帶賠償責任，自屬有據。
　　茲審酌原告各項請求如次：
(一)、殯葬費用部份：
　　原告雖主張葉江天杏死亡，由伊等共同支出殯葬費四十九萬七千四百三十五元，
　　惟原告所提出之附本院九十年交附民字第五三頁第四至十四頁收據，有重複計算
　　之情形，經原告另提出殯葬費支出明細表（本院卷第三七頁），經核其中八百五
　　十元係葉江天杏之醫療費用，有私立中山醫學院附設孫中山先生紀念醫院收據為
　　憑，雖原告誤為殯葬費之一部分，然既屬必要之支出，自應准原告之請求。
    至明細表所列各項支出，其中毛巾十三打四一六○元、手帕二四○○元、白布毛
    巾四○二○○元、毛巾十三打一二八○○元部分，係原告收受奠儀回禮之支出，
    為原告所是認，此部分之支出自非喪葬所必要；另礦泉水四八○○元、運動衣服
    一六○元、襪子三六○元，亦非喪葬必需之支出，合計共六四八八○元，不予准
　　許。其餘關於冰庫、庫銀、佛事誦經、造墓、棺木等費用共三十三萬三千零八十
　　五元部分，為被告所不爭執，且該部分之支出均屬社會喪葬習俗及宗教信仰所需
　　，金額亦相當，應予准許。
(二)、精神慰藉金部份：
    原告為被害人葉江天杏之子女，因本件車禍慟失慈母，致無法盡孝，精神備感痛
    苦，固不待言；惟按慰撫金之性質在於補償及調整被害人所受精神上之損害，其
    核給之標準應斟酌加害者與被害者雙方之身份資力與加害程度及其他各種情形核
　　定之。（最高法院五十一年台上字第二二三號判例意旨參照）爰審酌原告辛○○
　　為大學畢業，擔任教職，月薪約七萬元；乙○○國中畢業，為貨車司機；丁○○
　　國小畢業，係廚師；戊○○臺灣大學畢業，為貿易公司負責人，月薪約六萬元；
　　丙○○東海大學畢業，為公司經理，月薪約四萬元；庚○○國中畢業，係家庭主
　　婦；己○○大學畢業，擔任教職；被告甲○○則為士官學校畢業，擔任大貨車司
　　機，有五筆土地；被告偉傑公司經營汽車貨運，資本額達一千五百萬元，有相當
　　之營運能力 (以上有員工證明書、薪資印領清冊、扣繳憑單、財產歸戶資料、營
　　利事業登記證在卷可按，並為兩造所不爭執) ；以及被告甲○○之過失程度等情
　　，認原告請求被告連帶賠償精神慰藉金五百萬元，核屬過高，應以二百萬元為公
　　允。
六、綜此，被告應連帶賠償原告醫療費八百五十元、殯葬費三十三萬三千零八十五元
    、精神慰藉金二百萬元，合計二百三十三萬三千九百三十五元。惟原告自承已共
    同受領肇事車輛強制汽車責任保險金一百二十萬元（見本院卷第三○頁），則依
    強制汽車責任保險法第三十條規定，保險人依法給付之保險金，應視為加害人或
　　被保險人損害賠償金額之一部分，此部分金額自應予扣除。從而，原告依侵權行
　　為損害賠償請求權，請求被告連帶賠償五百四十九萬七千四百三十五元及自附帶
　　民事訴訟狀繕本送達被告翌日（即九十年六月二十八日）起至清償日止，按週年
　　利率百分之五之利息；僅其中請求被告連帶給付一百一十三萬三千九百三十五元
　　及利息部分，為有理由，應予准許。逾此部分之請求，非有理由，應予駁回。
丙、假執行之宣告：
　　原告及被告偉傑公司陳明願供擔保，聲請准免宣告假執行，經核原告勝訴部分，
　　並無不合，爰分別酌定相當擔保金額宣告之；至原告其餘假執行之聲請，因訴之
　　駁回而失所附麗，應併予駁回。
丁、結論：本件原告之訴，為一部有理由，一部無理由，依民事訴訟法第七十九條但
　　書、第八十五條第一項前段、第二項、第三百八十五條第一項前段、第三百九十
　　條第二項、第三百九十二條，判決如主文。
中　　　華　　　民　　　國　　九十一　　年　　　一　　　月　　 十五 　　日
　　　　　　　　　　　　　　　　　　民事第三庭
                                　　　　審判長法  官　張　宗　權
　　　　　　　　　　　　　　　　　　　　　　　法　官　陳  永  昌
　　　　　　　　　　　　　　　　　　　　　　　法　官　吳　秀　美
右正本係照原本作成。
如不服本判決，應於收受送達後二十日內向本院提出上訴書狀，其未表明上訴理由者
，應於提出上訴後二十日內向本院補提理由書狀（均須按他造當事人之人數附繕本）
上訴時應提出委任律師或具有律師資格之人之委任狀；委任有律師資格者，另應附具
律師及格證書及釋明委任人與受任人有民事訴訟法第四百六十六條之一第一項但書或
第二項（詳附註）所定關係之釋明文書影本。
中　　　華　　　民　　　國　　九十一　　年　　　二　　　月　　　七　　　日
　　　　　　　　　　　　　　　　　　　　　　　書記官　常　淑　慧
附註：
民事訴訟法第四百六十六條之一（第一項、第二項）：
對於第二審判決上訴，上訴人應委任律師為訴訟代理人。但上訴人或其法定代理人具
有律師資格者，不在此限。
上訴人之配偶、三親等內之血親、二親等內之姻親，或上訴人為法人、中央或地方機
關時，其所屬專任人員具有律師資格並經法院認為適當者，亦得為第三審訴訟代理人
。
